【裁判字號】    97,上訴,185
【裁判日期】    970611
【裁判案由】    殺人
【裁判全文】
臺灣高等法院高雄分院刑事判決         97年度上訴字第185號
上  訴  人
即  被  告  甲○○
選任辯護人  洪士宏律師
            陳正男律師
            林慶雲律師
上列上訴人因殺人案件，不服臺灣高雄地方法院96年度重訴字第
56號中華民國96年12月25日第一審判決（起訴案號：臺灣高雄地
方法院檢察署96年度偵字第5893號），提起上訴，本院判決如下
：
    主  文
原判決撤銷。
甲○○殺人，處有期徒刑拾貳年，褫奪公權陸年，扣案之鴛鴦刀
壹組（貳支）沒收；又犯非法持有刀械罪，處有期徒刑參月，扣
案之鴛鴦刀壹組（貳支）沒收。應執行有期徒刑拾貳年貳月，褫
奪公權陸年，扣案之鴛鴦刀壹組（貳支）沒收。
    事  實
一、甲○○明知鴛鴦刀係槍砲彈藥刀械管制條例第4 條第1 項第
    3 款所稱之刀械，依同條例第6 條之規定，非經主管機關許
    可，不得製造、販賣、運輸或持有，竟未經許可，自民國73
    、74年間起，受友人陳建成（已死亡）之託寄放鴛鴦刀1 組
    （2 支）在其高雄市三民區○○○路85號住處，而無故持有
    之。嗣於96年2 月23日凌晨0 時許，與友人謝德享在高雄市
    三民區○○○街「你會紅海產店」飲酒時，雙方因飲酒量多
    寡細故發生口角。嗣甲○○回到高雄市三民區○○○路85號
    住處後，竟萌殺人之犯意，於同日凌晨3 時許，以電話聯絡
    謝德享至其住處，經謝德享應允後，甲○○即從上址住處抽
    屜取出其所持有之鴛鴦刀1 組（2 支）預藏於身上，再下樓
    等待謝德享到來。於同日凌晨3 時48分許，謝德享到達上址
    門口，二人見面後又因前故發生爭吵，甲○○竟持其所預藏
    之鴛鴦刀朝謝德享胸腹部猛刺1 刀，致謝德享受有胸前一處
    約1 公分長之穿刺傷，當場不支倒地，經在場謝德享友人吳
    偉銘、塗展瑩、李嘉祥、洪誌謙、陳榮霖等人見狀，連忙將
    甲○○手中鴛鴦刀奪下，並將謝德享送醫急救且報警，經警
    趕至現場逮捕甲○○，並扣得其行凶所用之鴛鴦刀1 組（2
    支）。謝德享經送醫急救後，延至同年月25日4 時許，因胸
    部遭穿刺傷致血胸及心包膜囊填塞引起肺臟刺創，最後因出
    血性休克及心因性休克不治死亡。
二、案經謝德享之弟乙○○訴由高雄市政府警察局三民第一分局
    報請臺灣高雄地方法院檢察署檢察官偵查起訴。
    理  由
壹、證據能力部分：
    按被告以外之人於審判外之言詞或書面陳述，除法律有規定
    者外，不得作為證據；又被告以外之人於審判外之陳述，雖
    不符刑事訴訟法第159 條之1 至第159 條之4 之規定，而經
    當事人於審判程序同意作為證據，法院審酌該言詞陳述或書
    面陳述作成時之情況，認為適當者，亦得為證據，刑事訴訟
    法第159 條第1 項、第159 條之5 定有明文。本判決所引用
    各項證據資料（詳後引證據）之證據能力，檢察官、被告及
    辯護人就本判決所引用其他審判外之言詞或書面陳述，知有
    刑事訴訟法第159 條第1 項不得為證據之情形，均表示無意
    見等語（見本院卷第41頁），而未於言詞辯論終結前聲明異
    議，本院審酌上開證據資料作成時之情況，並無任何違法取
    證之不適當情形，以之作為證據使用係屬適當，自得採為認
    定事實之證據。
貳、實體部分：
一、訊據上訴人即被告甲○○對於在上揭時、地持伊所預藏之鴛
    鴦刀朝謝德享胸腹部刺殺1 刀，致謝德享傷重不治死亡之事
    實坦承不諱，惟辯稱：我沒有殺被害人之意思，案發當時我
    有喝很多酒，且有吃憂鬱症的藥，當時我是沒有意識之情況
    ；被告選任辯護人亦為其辯護稱：被告與死者間友情深厚，
    本無仇隙，當無為些微細故引發殺機之可能，係一時氣憤持
    刀傷害被害人謝德享，意在傷害而非殺人，被告所犯係傷害
    致死罪，又被告因本身罹患重鬱症服用抑鬱藥物，復因於案
    發當日飲酒過量乃致意識不清而犯案，應有刑法第19條不罰
    或減輕其刑規定之適用云云。
二、經查：
  (一)被害人謝德享於上揭時、地，因細故與被告發生口角，遭被
    告持鴛鴦刀朝胸部猛刺一刀，經送醫不治死亡一節，迭據被
    告於警詢、偵查、原審及本院審理中供承在卷（見警卷第4-
    13頁、偵查卷第10-12 頁、原審卷第8 頁反面、第26-27 、
    142 頁、本院卷第120-122 頁）。核與證人塗展瑩、李嘉祥
    、洪誌謙於警詢、偵查及原審中之證述（見警卷第18-20 、
    21-23 頁、偵查卷第44-46 、23-26 、51頁、原審卷第147-
    157 頁）；證人吳偉銘、陳榮霖於警詢及偵查中之證述（見
    警卷第14-17 頁、偵查卷第41-43 頁、第21-23 、51-52 頁
    ）；證人林暐智於警詢中之證述（見警卷第24-27 頁）；證
    人即警員陳信安於偵查中之證述（見偵查卷第27頁），情節
    均大致相符，並有蒐證照片8 張（見警卷第45-48 頁）、高
    雄醫學大學附設中和紀念醫院謝德享病歷一份（見病歷卷第
    1-63頁）在卷可稽，並有扣案之鴛鴦刀1 組（2 支）在卷足
    資佐證，其中被告自73、74年間受友人陳建成（已死亡，見
    警卷第12頁）寄放而持有之扣案鴛鴦刀，經送高雄市政府鑑
    定結果，認係兩把利刃互相插入手把時如一木棒，雙手拉開
    即成2 把利刃（即鴛鴦刀），且刀刃開鋒，經比對與查禁刀
    械之武士刀等12種查禁刀械之要件及圖例相符，故認定為管
    制刀械，有高雄市政府97年3 月4 日高市府警保字第097001
    0672號函附高雄市政府刀械鑑驗小組工作鑑定結果紀錄表暨
    相片2 張在卷可稽（見本院卷第61-64 頁），此部分事實，
    足堪認定。
  (二)另被害人於遭刺受傷送醫急救時，身上確受有如事實欄所示
    之刀傷一處等情，業經高雄醫學大學附設中和紀念醫院96年
    7 月5 日高醫附行字第0960001958號函復：謝德享於96年2
    月23日到院時，僅有胸前一處穿刺傷，約1 公分長；開刀之
    開胸傷口為前胸乳頭下之橫向傷口等語（見原審卷第63頁）
    ，並經該院急診室醫師即被害人到該院急診時為其急救並製
    作病歷資料之郭良基醫師於原審審理時到庭證述：被害人送
    到醫院來時，左前胸乳頭上方近頸部（即法醫報告的傷口1
    ，距足底部134 公分處）有一個穿刺傷，經伊診斷後做開胸
    、心包膜減壓手術，開胸進去後發現心臟有一個穿刺傷，心
    臟被心包膜包住，當時血已經凝成血塊，血塊在心包膜及心
    臟中間，伊將血塊清除，縫合心臟破洞位置，會診心臟外科
    醫師，由心臟外科醫師決定將病人送手術室進行進一步修補
    心臟的手術。法醫報告的傷口2 、3 、4 、5 是患者進了心
    臟外科修補時，作胸管引流血液及氣體的流出做的手術洞，
    目的是引流胸部內剩餘的血液及氣體，因為被害人在急診室
    時，伊已經開過胸部手術及心臟破洞初步處理，在體內有產
    生的氣體及血液，需要開洞口將血液及氣體引出，所以才有
    法醫報告內的傷口2 、3 、4 、5 。上開引流胸管開洞口的
    手術，是在經過胸腔手術後必須的常規步驟。法醫研究所96
    年6 月23日法醫理字第0960002562號函附解剖相片53張可以
    看出法醫報告內的傷口2 、3 、4 、5 都在開胸傷口以下，
    是作為胸管引流之用。被害人在做急診室處理時，確實僅有
    胸前一處穿刺傷等語明確（見原審卷第145-146 頁）。依上
    開證人之證述，被害人到院急診時確僅有胸前一處穿刺傷，
    至於法醫報告內在開胸傷口以下傷口2 、3 、4 、5 ，係因
    被害人進行開胸手術及心臟破洞初步處理，在體內產生的氣
    體及血液，需要開洞口將血液及氣體引出，故上開傷口2 、
    3 、4 、5 ，是作為胸管引流之用，並非由被告所造成，足
    見被告確係刺殺被害人1 刀，而非檢察官起訴書所載之5 刀
    甚明。又被害人之死因為因胸部遭穿刺傷致血胸及心包膜囊
    填塞引起肺臟刺創（修補後），最後因出血性休克及心因性
    休克而死亡。死亡方式為「他為」等情，亦有法務部法醫研
    究所96年3 月30日（96）醫剖字第0961100302號鑑定報告書
    鑑定結果敘明在卷（見相驗卷第56頁），足見被害人確係遭
    被告於胸腹部猛刺1 刀致死無訛。
  (三)又前胸部係人之心臟、肺臟器官所在之重要部位，為人體之
    要害，對之猛刺將致人於死，被告係年滿48歲之成年人，智
    識成熟，理當知悉上情，竟持上開鴛鴦刀向被害人前胸部左
    側猛刺一刀，致被害人受有「距足底134 公分傷口縫合後閉
    口寬1.6 公分，於前胸中線向左2 公分穿刺傷病穿過皮膚、
    胸骨（有開口約1.7 公分），深度約在8 至11公分處並造成
    主動脈弓、雙主動脈管煎、右心間出血，並有主動脈弓外側
    組織間出血」之傷勢（見上開法醫研究所鑑定報告書，相驗
    卷第54頁），足見被告用力之猛、下手之重及殺意之堅，是
    被告確有致被害人於死之直接故意，要屬無疑。被告辯稱我
    沒有殺被害人之意思云云，及其選任辯護人為其辯護稱：被
    告與死者間友情深厚，本無仇隙，當無為些微細故引發殺機
    之可能，被告之行為係傷害致死云云，依前揭說明，均無可
    採。
  (四)另被告雖辯稱：案發當時我有喝很多酒，且有吃憂鬱症的藥
    ，當時我是沒有意識之情況；被告選任辯護人亦為其辯護稱
    ：被告因本身罹患重鬱症服用抑鬱藥物，復因伊於案發當日
    飲酒過量乃致意識不清而犯案，應有刑法第19條不罰或減輕
    其刑規定之適用云云。惟查：被告為本件犯行前雖曾飲酒（
    警方於案發當日上午8 時27分，對被告為呼氣酒精濃度測試
    ，結果為0.59mg/l，有酒精濃度測試單1 紙附卷可稽，見警
    卷第37頁），惟參諸被告當時先與被害人發生口角後，即上
    前持刀猛刺被害人，且經在旁友人阻止，仍用力將勸阻之人
    推開，業經證人塗展瑩於原審審理時到庭證稱：在渠等阻止
    被告時其有反抗，很掙扎很用力將渠等推開，渠等拉被告時
    ，被告有叫伊說「TOTO，你不要拉我」等語（見原審卷第14
    9 頁），依上開證人之證述，被告於刺殺被害人時，仍能辨
    識其平日認識之人且清楚叫出名稱，顯現其當時辯識能力應
    未受到酒精之影響。且被告於96年2 月23日凌晨5 時在高市
    警局三民第一分局十全路派出所接受調查時，仍能表示「不
    願意接受警方製作夜間詢問筆錄」及「不用選任辯護人或家
    屬到場」等語（見警卷第5 頁）。酌以被告近年幾乎每晚喝
    酒，被告之行為表現受體內酒精濃度影響，應已產生耐受現
    象等情，顯見被告為本件犯行時神智清楚，對外界知覺理會
    及判斷作用並未比之普通人注意之程度減輕，未因喝酒或身
    心因素，而有刑法第19條規定之「行為時因精神障礙或其他
    心智缺陷，致不能辨識其行為違法或欠缺依其辨識而行為之
    能力，或致其辨識行為違法或依其辨識而行為之能力，顯著
    減低」之情形。且經原審送請高雄榮總醫院鑑定被告於案發
    時之精神狀態，鑑定結果亦認為：被告雖受到焦慮與憂鬱的
    影響，造成彈性與調適能力變差，但是整體認知功能仍在正
    常的範圍內，根據被告的學識、職業經歷、認知功能的水準
    ，雖然罹患憂鬱症，但應該仍具備辨識其行為違法的能力（
    辨識力）。又被告雖有焦慮與憂鬱的情緒，但並未造成性格
    劇變，仍具備思考與控制力，被告與哥哥間因宿怨而出現的
    衝動暴力行為，只能當特例而非憂鬱症病後的一貫常態的失
    控行為模式，亦即憂鬱症並未影響其「依其辨識而為行為之
    能力」（控制力）。整體而言，在正常與清醒的狀態下，根
    據被告的學識、職業經歷、認知功能的水準，雖然罹患憂鬱
    症，仍應該具備辨識其行為違法的能力。此外，憂鬱症並沒
    有造成被告性格劇變，也沒有出現一貫或常態的失控行為模
    式，故被告仍應具備思考與控制力。依據被告在96年2 月23
    日上午8 時27分酒測吹氣值推估其案發當時之體內酒精濃度
    ，一般人於此體內酒精濃度下，應處於酩酊狀態下的芒醉，
    造成其判斷力與控制力受到影響。但被告長期有飲酒之習慣
    ，亦曾有過酒後車禍或隔日某段時間完全無記憶之多次經驗
    ，被告對自己酒後可能會失去控制力（依其辨識而行為之能
    力）應有所瞭解。此外，被告於96年2 月23日凌晨5 時在高
    市警局三民第一分局十全路派出所接受調查時，仍能表示「
    不願意接受警方製作夜間詢問筆錄」及「不用選任辯護人或
    家屬到場」。加上被告近年幾乎每晚喝酒，直到半夜不勝酒
    力才回家，被告之行為表現受體內酒精濃度影響，應已產生
    耐受現象，不若心理衡鑑報告中附表（身體酒精濃度與行為
    表現之關係--資料來自台北市交通警察大隊）所提之嚴重。
    故被告案發當時「依其辨識而行為之能力」（控制力）雖因
    酩酊狀態而受到影響，但其程度應未達「致其辨識行為違法
    或依其辨識而行為之能力顯著降低」等語明確，亦有該院96
    年10月31日高總精字第0960013345號函所附精神狀況鑑定書
    1 份在卷可按（見原審卷第103-106 頁），亦認為被告並未
    達到「辨識行為違法或依其辨識而行為之能力顯著降低」之
    程度。再者，依刑法第19條第3 項規定，行為時因精神障礙
    或其他心智缺陷致其辨識行為違法或依其辨識而行為之能力
    顯著降低者，於故意或過失自行招致者，不適用之。被告因
    長期有飲酒之習慣，亦曾有過酒後車禍或隔日某段時間完全
    無記憶之多次經驗，故被告對自己酒後可能會失去控制力（
    依其辨識而行為之能力）應有所瞭解，依前揭規定，本件被
    告亦不得適用刑法第19條第2 項規定而減刑。是被告辯稱於
    案發當時伊是沒有意識之情況及被告選任辯護人為其辯護稱
    ：被告因本身罹患重鬱症服用抑鬱藥物，復因伊於案發當日
    飲酒過量乃致意識不清而犯案，應有刑法第19條不罰或減輕
    其刑規定之適用云云，亦均無可採。
  (五)被告選任辯護人雖陳稱被告長期在高雄市河堤診所看病服用
    抑鬱藥物，請求鑑定被告於呼氣酒精濃度範圍0.82MG/L至1.
    52MG/L狀況下，再吃下該診所開立給被告抑鬱之藥物，是否
    會降低被告辨識行為之能力或精神狀態等情。經本院函請高
    雄市河堤診所提供被告就診病歷資料及最近一次所開藥劑品
    名、作用、數量、服用之次數及藥量等項資料，據覆稱：被
    告先後在該診所看診16次，當時診斷為「重度憂鬱症」，最
    近一次看診為96年2 月28日，因打架把對方打成重傷，人在
    警局，由家人來拿診斷書，未取藥。倒數第2 次看診為96年
    2 月23日，當時人已在警局，由其弟弟、弟婦前來開立診斷
    書與取藥等語，並附被告例行服用之藥物品名、作用、數量
    、服用次數及病歷紀錄影本，有該診所97年3 月6 日河堤法
    函97002 號函在卷為憑（見本院卷第70-76 頁）。足見被告
    係於案發後當天人已在警局，才由其家人前往上開診所取藥
    ，故本院向高雄看守所函調被告帶入所內剩餘之藥物（見本
    院卷第65-66 頁），顯係案發後才取得之藥物，不足證明被
    告於案發前確有服用上開診所開立之藥物品名、劑量及服用
    次數等，已難作為送請鑑定之基礎。被告選任辯護人又聲請
    鑑定在被告於呼氣酒精濃度範圍0.82MG/L至1.52MG/L狀況下
    ，因被告長期服用高雄市河堤診所開列之上揭藥物，但不能
    證明被告於案發前一天有按醫師指示服藥，是否會因此致其
    辨識行為違法或依其辨識而行為之能力，有顯著降低之情形
    。經本院函請行政院國軍退除役官兵輔導委員會高雄榮民總
    醫院鑑定結果，據覆稱：1.被告是否長期或犯罪前當日是否
    按照醫囑服用藥物，甚至於是吃了多少藥，目前並無科學驗
    證的方法可供求證。2.被告體內酒精濃度是確定的，但是否
    服用藥物或服用了多少藥物並無法驗證情況之下，自無法就
    藥物所造成的精神狀態改變加以鑑定等語，有該院97年4 月
    10日高總管字第0970004283號函敘甚明（見本院卷第88-89
    頁），亦無法為有效之鑑定。被告選任辯護人再聲請依據高
    雄市河堤診所開立之藥物，加上被告體內之酒精濃度，送請
    鑑定是否會影響被告案發當天精神狀態或辨識能力云云。惟
    被告於案發前既無法證明確有服用上開診所開立之藥物品名
    及劑量多寡，自不能逕依該診所於案發後所開立之藥物品名
    、數量、服用次數作為鑑定被告案發當時精神狀態或辨識能
    力之依據，所得鑑定結果亦不能作為有效判斷之標準，本院
    認無再送鑑定之必要，附此敘明。
  (六)綜上所述，被告上開殺人及非法持有刀械之犯行，均事證明
    確，應予依法論科。
三、按槍砲彈藥刀械管制條例所稱「刀械」指武士刀、手杖刀、
    鴛鴦刀、手指虎、鋼（鐵）鞭、扁鑽、匕首及其他經中央主
    管機關公告查禁，非供正當使用具有殺傷力之刀械，槍砲彈
    藥刀械管制條例第4 條第3 款定有明文；而該條所列刀械，
    非經主管機關許可，不得持有，同法第6 條亦有明定。本件
    被告自73、74年間受友人陳建成（已死亡）寄放而持有扣案
    之鴛鴦刀1 組（2 支），經主管機關判別結果符合管制刀械
    鴛鴦刀之圖例及說明要件，為槍砲彈藥刀械管制條例所列管
    之刀械，業如前述，故被告所持有之鴛鴦刀1 組（2 支），
    屬槍砲彈藥刀械管制條例第4 條第3款 所稱之刀械。是核被
    告甲○○所為，係犯刑法第271 條第1 項之殺人既遂罪及槍
    砲彈藥刀械管制條例第14條第3項 之非法持有刀械罪。公訴
    人雖未就被告非法持有刀械罪部分起訴，惟於犯罪事實欄已
    論述被告持有鴛鴦刀1 組（2 支）之事實，應認已在起訴範
    圍，本院自得併予審究。
四、原判決以被告罪證明確，因予論罪科刑，固非無見。然查：
    (一)被告非法持有管制刀械鴛鴦刀1 組（2 支），此為原審認
    定之事實，上開刀械經本院送請高雄市政府鑑定結果，認係
    屬槍砲彈藥刀械管制條例所列管之刀械，有如前述，被告未
    經許可，非法持有管制刀械，自合於槍砲彈藥刀械管制條例
    第14條第3 項非法持有刀械罪規定，原審漏未就此部分予以
    論罪科刑，顯有未當。(二)被告持有之刀械鴛鴦刀1 組（2 支
    ）既屬管制刀械，未經主管機關許可，不得非法持有，自屬
    違禁物，依刑法第38條第2 項規定，不問屬於犯罪行為人與
    否，沒收之。原審卻以該鴛鴦刀1 組（2 支）為被告所有供
    本件犯罪所用之物，而依刑法第38條第1 項第2 款宣告沒收
    ，亦有未恰。被告上訴意旨，以其患有重鬱症服用抑鬱藥物
    ，復因於案發當日飲酒過量乃致意識不清而犯案，應有刑法
    第19 條 不罰或減輕其刑規定之適用，原審量刑過重為由，
    指摘原判決不當，雖無理由，然原判決既有上開不當之處，
    自屬無可維持，應由本院將原判決予以撤銷改判。爰審酌被
    告前有公共危險前科，有臺灣高等法院被告前案紀錄表1 份
    在卷足參，其僅因與被害人因細故而生口角，即萌殺機，刺
    殺被害人之胸部要害部位1 刀，下手力道甚猛，並致被害人
    死亡之結果，造成被害人家屬永遠痛失親人無法彌補之後果
    ，犯罪情節非輕暨其事後坦承有持刀刺穿被害人胸部之犯行
    （然辯稱並無殺人犯意），且業與被害人家屬和解賠償損害
    ，有和解書1 份在卷可稽（見原審卷第125 、126 頁）等一
    切情狀，就殺人罪部分仍量處如原審有期徒刑12年，並依其
    犯罪之性質認有褫奪公權之必要，併予宣告褫奪公權6 年；
    另犯非法持有刀械罪部分，則量處有期徒刑3 月，並定應執
    行刑12 年2月，褫奪公權6 年，以資懲儆。至扣案之兇器鴛
    鴦刀1 組（2 支），係違禁物，不問屬於犯罪行為人與否，
    應依刑法第38條第1 項第1 款宣告沒收。
據上論斷，應依刑事訴訟法第369 條第1 項前段、第364 條、第
299 條第1 項前段，槍砲彈藥刀械管制條例第14條第3 項，刑法
11條前段、第271 條第1 項、第51條第5 款、第37條第2 項、第
38 條 第1 項第1 款，判決如主文。
本案經檢察官陳宗吟到庭執行職務。
中    華    民    國    97    年    6     月    11    日
                  刑事第九庭    審判長法  官  莊秋桃
                                      法  官  謝宏宗
                                      法  官  裕斗
以上正本證明與原本無異。
殺人罪部分如不服本判決應於收受本判決後10日內向本院提出上
訴書狀，其未敘述上訴理由者，並得於提起上訴後10日內向本院
補提理由書狀（均須按他造當事人之人數附繕本）「切勿逕送上
級法院」。
中    華    民    國    97    年    6     月    11    日
                                      書記官  張宗芳
附錄本判決論罪科刑法條：
《中華民國刑法第271條》
殺人者，處死刑、無期徒刑或10年以上有期徒刑。
前項之未遂犯罰之。
預備犯第1 項之罪者，處2 年以下有期徒刑。
《槍砲彈藥刀械管制條例第14條》
未經許可，製造、販賣或運輸刀械者，處 3 年以下有期徒刑，併
科新台幣100 萬元以下罰金。
意圖供自己或他人犯罪之用，而犯前項之罪者，處6 月以上5 年
以下有期徒刑，併科新台幣300 萬元以下罰金。
未經許可，持有或意圖販賣而陳列刀械者，處 1 年以下有期徒刑
、拘役或新台幣 50 萬元以下罰金。
第 1 項及第 2 項之未遂犯罰之。


司法院資訊處製作；財團法人民間司法改革基金會備份。
